【裁判字號】    96,重訴,329
【裁判日期】    970626
【裁判案由】    返還消費借貸款
【裁判全文】
臺灣板橋地方法院民事判決             96年度重訴字第329號
原      告  臺灣中小企業銀行股份有限公司
法定代理人  庚○○
訴訟代理人  戊○○
被      告  小芬珠寶有限公司
兼法定代理
人          甲○○
被      告  丙○○
            丁○○
            辛○○
前列二人共同
訴訟代理人  王元勳律師
            李怡欣律師
上列當事人間請求返還消費借貸款事件，經本院於民國97年6 月
12日言詞辯論終結，判決如下：
    主  文
被告應連帶給付原告新台幣伍佰貳拾萬零貳佰伍拾肆元，及如
附表編號一所示之利息及違約金。
被告小芬珠寶有限公司、甲○○、丙○○應連帶給付原告新台幣
捌佰萬元及如附表編號二所示之利息及違約金。
被告小芬珠寶有限公司、甲○○、丙○○應連帶給付原告美金貳
拾玖萬捌仟捌佰元及如附表編號三、四所示之利息及違約金，並
得按清償時原告外匯牌告賣出匯率折算新台幣給付之。
原告其餘之訴駁回。
訴訟費用由被告連帶負擔百分之二十三，餘由被告小芬珠寶有限
公司、甲○○、丙○○連帶負擔。
本判決第一項、第二項、第三項依序於原告各以新台幣壹佰伍拾
柒萬元、貳佰肆拾萬元、貳佰玖拾伍萬元供擔保後得假執行；但
被告如依序各以新台幣伍佰貳拾萬零貳佰伍拾肆元、捌佰萬元
、玖佰捌拾貳萬玖仟零貳拾陸元分別為原告預供擔保後，均得免
為假執行。
原告其餘假執行之聲請駁回。
    事  實 及 理  由
甲、程序方面：
一、本件被告住所及營業所在地雖均非在本院轄區，但依兩造授
    信約定書第11條約定，就本件借款債務已以書面合意本院為
    第一審管轄法院，依民事訴訟法第24條規定本院自有管轄權
    ，先予敘明。
二、被告小芬珠寶有限公司、甲○○、丙○○均未於言詞辯論期
    日到場，核無民事訴訟法第386 條列各款情形，應依原告之
    聲請，由其一造辯論而為判決。
乙、實體方面：
一、原告起訴主張：
  (一)被告小芬珠寶有限公司（下稱小芬公司）於民國85年7 月22
    日邀同其餘被告甲○○、丙○○、丁○○、辛○○為連帶保
    證人簽立借據，向原告借款新台幣（下同）1,900 萬元，約
    定期限自85年7 月22日起至100 年7 月22日止，按月於每月
    22 日 攤還本息，利率為9%，嗣並按原告牌告基本放款利率
    加年利率百分之0.68機動調整計息（現計息利率為4.075%）
    ，並約定如有未按期償付本息者，即視為全部到期，並其逾
    期6個 月以內者按原約定利率百分之10，逾期超過6 個月以
    上者，按原約定利率百分之20計付違約金。詎料被告自96年
    7 月22日起即未依約按期繳款，尚欠本金5,230,254 元及如
    附表編號一所示之利息及違約金迄未清償。
  (二)被告小芬公司另於95年3 月16日邀同被告甲○○、丙○○、
    辛○○為連帶保證人簽立週轉金貸款契約，於95年3 月31日
    起至96年3 月31日止，在額度800 萬元內得申請循環動用，
    每筆借款期限不得超過12個月，利率按年利率百分之3.355
    計付，嗣並依原告牌告二年期定儲機動利率加年利率百分之
    1.3 機動調整計息（現計息利率為3.825%），按月繳息。並
    約定如有未按期償付本息者，即視為全部到期，並其逾期6
    個月以內者按原約定利率百分之10，逾期超過6 個月以上者
    ，按原約定利率百分之20計付違約金。被告小芬公司嗣於96
    年3 月30日本於該週轉金貸款契約簽立借據向原告借款800
    萬元，借款期間自96年3 月30日起至97年3 月30日止，本金
    到期一次清償。詎料被告自96年6 月30日起即未依約按期繳
    款，尚欠本金800 萬元及如附表編號二所示之利息及違約金
    迄未清償。
  (三)被告小芬公司又於95年5 月24日邀同被告甲○○、丙○○為
    連帶保證人簽立進口物資融資契約，於95年5 月26日起至96
    年5 月26日止，在額度美金30萬元內得由被告小芬公司出具
    開發信用狀申請書等文件申請循環動用，並約定每筆遠期信
    用狀項下融資墊付款期限，自國外代理銀行付款日起最長不
    得超過180 天，並於到期日清償本息及有關費用，並均按還
    款當日原告牌告外幣貸款利率計算利息。如到期或視為全部
    到期，被告未能立即償還本息時願按到期日翌日原告牌告外
    幣貸款利率計付遲延利息，並其逾期在6 個月以內部分按上
    開利率百分之10；超過6 個月以上部分按上開利率百分之20
    計算違約金。並願按還款日原告外匯牌告賣出匯率折算新台
    幣或以外匯清償。詎被告現尚有二筆單據號碼6auuh205334m
    f154及7auuh201777mf154，金額各為美金149,400 元，到期
    日為96年6 月9 日及96年11月3 日之進口融資押匯款尚未清
    償，尚欠本金美金298,000 元及如附表編號三、四所示之利
    息及分別自96年2 月6 日起及自96年6 月8 日起算之違約金
    迄未清償。
  (四)為此除聲明如主文第一、二、三項所示外，並另就主文第二
    項部分併請求被告辛○○應與之負連帶給付責任及就主文第
    三項部分請求附表編號三、四部分之違約金起算日應分別自
    96年2 月6 日及96年6 月8 日起算。並陳明願供擔保請准宣
    告假執行。
二、被告丁○○、辛○○部分則以：
  (一)就85年7 月22日簽立借據1,900 萬元部分，被告丁○○、辛○○固屬連帶保證人，但被告丁○○、辛○○所以為其連帶
    保證人，乃係因被告小芬公司之負責人即被告甲○○及其夫
    婿即被告丙○○欲購入坐落台北市○○街126 號8 樓及9 樓
    房地，並以該房地為之設定第一順位抵押權登記，惟依銀行
    法第12條及第12條之1 規定，原告本不得就本件足額抵押擔
    保再要求提供被告丁○○、辛○○為連帶保證人，且未先就
    上開房地抵押權執行拍賣受償即逕自對被告丁○○、辛○○
    起訴請求履行，均有未合，被告丁○○、辛○○自得拒絕履
    行保證責任。
  (二)被告辛○○並未就95年3 月16日之週轉金貸款契約為連帶保
    證，該週轉金貸款契約上之被告辛○○簽名係屬偽造，其印
    文雖屬真正，但係遭盜用，被告辛○○亦未授權他人代為簽
    名或用印，被告辛○○並非該800 萬元之週轉金貸款之連帶
    保證人。且縱認被告辛○○為該800 萬元之週轉金貸款之連
    帶保證人，但被告小芬公司曾分別於95年3 月31日及96年3
    月30日簽立借據各借款800 萬元，其同時動用額度達1600萬
    元，顯已超過800 萬元之借款保證額度，被告辛○○自無庸
    就96年3 月30日簽立之800 萬元借據負保證責任。而原告既
    主張96年3 月30日簽立800 萬元借據係借新還舊，用以清償
    95年3 月31日簽立之800 萬元借款，則被告辛○○所應保證
    之800 萬元借款亦因清償而消滅。
  (三)爰聲明；請求駁回原告之訴，如受不利判決願供擔保請准宣
    告免為假執行。
三、被告小芬公司、甲○○、丙○○部分：
    均未到庭爭執或提出書狀作何聲明、陳述。
四、查原告主張被告小芬公司於85年7 月22日邀同其餘被告甲○○、丙○○、丁○○、辛○○為連帶保證人簽立借據，向原
    告借款1,900 萬元；另於95年3 月16日邀同被告甲○○、丙○○、辛○○為連帶保證人簽立週轉金貸款契約，於95年3
    月31日起至96年3 月31日止，在額度800 萬元內得申請循環
    動用借款；又於95年5 月24日邀同被告甲○○、丙○○為連
    帶保證人簽立進口物資融資契約，於95年5 月26日起至96年
    5 月26日止，在額度美金30萬元內得由被告小芬公司出具開
    發信用狀申請循環動用外匯墊付款，現尚積欠如附表編號一
    至四所示本金之事實，已據原告提出授信約定書5 件、借據
    、開發信用狀申請書、繳款明細各2 件、週轉金貸款契約、
    進口物資融資契約、放款查詢驗證表、進口押匯明細表各1
    件為證，除被告辛○○就95年3 月16日週轉金貸款契約否認
    簽名真正而有爭執外，另就85年7 月22日1,900 萬元借據之
    真正，已為被告丁○○、辛○○所不爭，而其餘被告小芬公
    司、甲○○、丙○○經合法通知復未到場爭執或提出書狀作
    何答辯，均足認為真。
五、而就95年3 月16日週轉金貸款契約部分，原告雖主張該週轉
    金貸款契約連帶保證人欄上辛○○之簽名乃係被告辛○○所
    親簽，並經其員工己○○對保無誤云云，惟查本院經命原告
    提出前與被告辛○○往來，且經被告辛○○自認簽名真正之
    85年5 月30日授信約定書（編號2） 、85年7 月22日借據（
    編號3） 、94年2 月25日借據（編號4） 、91年4 月8 日契
    據條款變更契約（編號5） 、94年10月11日契據條款變更契
    約（編號7） 、94年10月11日授信約定書（編號8） 各1 紙
    ，與系爭95年3 月16日週轉金貸款契約（編號1） 及本院命
    被告辛○○當庭親自簽名10遍字跡，送請內政部警政署刑事
    警察局鑑定結果（另91年11月15日契據條款變更契約即編號
    6 部分，因被告辛○○未能確認簽名真正，故未予以鑑定）
    ，乃認編號1 即系爭95年3 月16日週轉金貸款契約上辛○○
    字跡（編為甲類）與其他編號2 至5 及7 、8 文書上辛○○
    簽名字跡及辛○○當庭簽名之字跡（以上編為乙類）之字體
    結構、筆劃相關位置、連筆方式及起筆方式均不相符，而認
    兩者字跡不相符（即甲類與乙類不相符），有該局97年2 月
    14 日 刑鑑字第0970008784號鑑定書及所附筆跡鑑定說明各
    1 紙在卷可憑，足認系爭95年3 月16日週轉金貸款契約連帶
    保證人欄上「辛○○」之簽名字跡，顯非被告辛○○所為，
    被告辛○○抗辯非其所為，而係遭人偽造簽名等情，應認為
    可採。原告所聲請訊問之證人即辦理系爭95年3 月16日週轉
    金貸款契約對保之原告職員己○○，雖到庭證稱伊確有核對
    證件並確認係被告辛○○本人所親簽云云，但所供已與上開
    鑑定結果不符，且證人己○○又係涉及辦理對保是否確實之
    利害關係人，其證言自難期為真而不足採。另一陪同前往辦
    理對保之原告職員即證人乙○○，雖亦結稱伊可確認當時被
    告辛○○有在小芬公司台北市○○路門市店面，但係比較晚
    才進來等情，但亦證稱「因為本件對保是由羅小姐負責的，
    他們簽名的時候，我是與被告丙○○談公司的狀況，我是可
    以確定被告辛○○有在現場，但我沒有注意到是否她本人有
    無簽名的細節，因為我當時都與被告丙○○談公司的狀況，
    因為他是我們銀行的授信客戶，我們想瞭解他的狀況。」等
    語（見本院96年12月6 日言詞辯論筆錄），是證人乙○○之
    證言，固可證明被告辛○○於原告職員辦理前往對保時曾在
    現場，但尚不足證明被告辛○○有於系爭95年3 月16日週轉
    金貸款契約連帶保證人欄上簽名，原告主張自不足採。
六、系爭95年3 月16日週轉金貸款契約上連帶保證人欄上被告辛○○之簽名並非真正，原告雖另主張以：週轉金貸款契約其
    上印文乃屬真正既已為被告辛○○所不爭，則被告辛○○將
    其印章交予他人，自應負授權之責或表見代理之責云云，查
    被告辛○○對上開印文之真正雖不爭執（見本院96年9 月27
    日言詞辯證筆錄），並指稱因其曾將印章及身分證交予其媳
    即被告甲○○報稅，其上印文可能係被告甲○○所盜用等情
    ，而辦理對保之證人己○○亦稱「簽名部分一定是本人親簽
    ，但是蓋章可能是由我們在她本人面前代為用印」（見同前
    筆錄），而我國一般人為求慎重，對重要文件之簽署多有簽
    名並同時用印之習慣，則上開週轉金貸款契約上辛○○簽名
    既非被告辛○○所為，而證人己○○亦稱印章可能係由伊在
    簽名人前代蓋，則被告辛○○既非真正簽名人，衡情該印文
    顯然亦非被告辛○○所親自用印或有授權他人代為用印之情
    形甚明，被告辛○○辯稱係遭他人盜用等情，應堪採信。
七、按由自己之行為表示以代理權授與他人者，對於第三人應負
    授權人之責任，必須本人有表見之事實，足使第三人信該他
    人有代理權之情形存在，始足當之 (參看本院60年台上字第
    2130號判例)。 我國人民將自己印章交付他人，委託該他人
    辦理特定事項者，比比皆是，倘持有印章之該他人，除受託
    辦理之特定事項外，其他以本人名義所為之任何法律行為，
    均須由本人負表見代理之授權人責任，未免過苛。原審徒憑
    上訴人曾將印章交付與呂某之事實，即認被上訴人就保證契
    約之訂立應負表見代理之授權人責任，自屬率斷，最高法院
    70年台上字第657 號判例著有明文。本件週轉金貸款契約上
    連帶保證人辛○○之簽名既係偽造，其上辛○○印文乃係遭
    盜用，原告徒以被告辛○○自認曾將該印章交付予被告甲○○報稅使用，或被告辛○○嗣後曾出現在對保現場，即謂被
    告辛○○應負表見代理之責，揆之前開說明，尚屬無據。此
    外原告復未提出其他被告辛○○有何為授權之積極證據，其
    主張自不足信，自難令被告辛○○應就95年3 月16日800 萬
    元額度之週轉金貸款契約負連帶保證人責任。
八、按銀行辦理自用住宅放款及消費性放款，已取得前條所定之
    足額擔保時，不得以任何理由要求借款人提供連帶保證人。
    銀行辦理授信徵取保證人時，除前項規定外，應以一定金額
    為限。未來求償時，應先就借款人進行求償，其求償不足部
    分得就連帶保證人平均求償之。但為取得執行名義或保全程
    序者，不在此限，銀行法第12條之1 固定有明文。被告丁○○、辛○○抗辯上開1,900 萬元借款乃係被告小芬公司之負
    責人即被告甲○○及其夫婿即被告丙○○為購入坐落台北市
    ○○街126 號8 樓及9 樓房地之貸款，並以該房地設定第一
    順位抵押權登記予原告，原告依銀行法12條之1 規定已不得
    再以被告丁○○、辛○○為連帶保證人，且不得先就被告丁○○、辛○○求償，被告丁○○、辛○○自得拒絕給付云云
    。惟查系爭坐落台北市○○街126 號8 樓及9 樓房屋，其登
    記所有權人乃係被告小芬公司，並非自然人，且其主要用途
    乃係商業用，並非住宅，有上開建物登記謄本在卷可憑，則
    系爭房地能否謂係自用住宅，已非無疑？而依行政院金融監
    督管理委員會96年2 月25日金管銀(一)字第09610000040 號函
    令以：本條第一項規定之「自用住宅放款」，係指具有完全
    行為能力之中華民國國民，目前確無自用住宅，為購買自住
    使用之住宅所為之金融機構貸款而言，而系爭房地既係登記
    被告小芬公司為所有權人，並係供商業用，被告小芬公司又
    係經營珠寶為營業，而依系爭1,900 萬元之借據所載內容，
    又無任何供自用住宅使用之記載，自難認本件係自用住宅放
    款。而本件原告既僅為取得勝訴判決之執行名義而為訴訟，
    尚未進行現實滿足求償之強制執行程序，自無應先向主債務
    人求償之情形可言。況銀行法第12條之1 條文係89年11月1
    日始經修正增訂公布施行，而系爭1,900 萬元借據係85年7
    月22日簽訂，依法律不溯及既往原則，該修正增訂之12條之
    1 規定，亦無適用修正前即成立之本件借貸契約之餘地，從
    而被告丁○○、辛○○抗辯原告不得再以其為連帶保證人，
    並得抗辯拒絕履行云云，均不足採。
九、又依系爭進口物資融資契約之第3 條第2 、3 項約定原告固
    得請求自原告國外代理銀行付款之日起之利息及費用，被告
    並願於每筆遠期信用狀下款項到期時立即清償本息及有關費
    用。但有關違約金之請求，依該契約第8 條第2 項約定「前
    項各筆融資到期或視為全部到期，立約人未能立即償還本息
    時願按到期日翌日貴行牌告外幣貸款利率計付遲延，並按融
    資金額自應償還日起，逾期在6 個月以內部分按上述利率百
    分之10；逾期超過6 個月部分照上述利率百分之20加付違約
    金」則本件進口融資契約，依其進押明細表所示，其到期日
    分別為96年6 月9 日及同年11月3 日，依上開約定之違約金
    之起算日應自到期日之翌日即96年6 月10日及同年11月4日
    起算，原告請求自96年2 月6 日起及自96年6 月8 日起算，
    尚屬無據，不能准許。
十、綜上所述，本件原告本於消費借貸及連帶保證併進口物資融
    資契約之約定，請求被告應連帶給付原告5,230,254 元，及
    如附表編號一所示之利息及違約金。被告小芬珠寶有限公司
    、甲○○、丙○○應連帶給付800 萬元及如附表編號二所示
    之利息及違約金。被告小芬珠寶有限公司、甲○○、丙○○
    應連帶給付原告美金298,800 元及如附表編號三、四所示之
    利息及違約金，並依進口物資融資契約第9 條約定得請求按
    清償時原告外匯牌告賣出匯率折算新台幣給付之，均為有理
    由，應予准許。另被告辛○○並非系爭800 萬元週轉金貸款
    契約之連帶保證人，原告請求被告辛○○亦應就上開800 萬
    元借款負連帶給付責任並無理由，應予駁回。又原告就美金
    298,800 元部分之違約金請求，超過起算日96年6 月10日及
    同年11月4 日部分，並無理由，亦應併予駁回。
十一、本件判決事證基礎已臻明確，兩造其餘有關先後二筆800
    萬元循環借款是否均在保證範圍內等之攻擊防禦方法及所援
    用之證據，核與判決結果已無影響，爰無再予一一論斷之必
    要，併予敘明。
十二、假執行之宣告：
    兩造均陳明願供擔保，請准宣告假執行或免為假執行，核無
    不合，茲分別酌定相當之擔保金額予以准許之。至原告其餘
    假執行之聲請則因敗訴而失所依附，應併了駁回。
十三、結論：
    本件原告之訴為一部有理由，一部無理由，並依民事訴訟法
    第385 條第1 項前段、第79條、第85條第2 項、第390 條第
    2 項，第392條第2項判決如主文。
中    華    民    國    97    年    6     月    26    日
                  民事第三庭    法  官  朱耀平
以上正本係照原本作成
如對本判決上訴，須於判決送達後20日內向本院提出上訴狀
中    華    民    國    97    年    6     月    26    日
                                書記官  陳淑芳
附表：
┌──┬──────┬────┬────────────┬──────────────┐
│編號│債權本金餘額│週年利率│   利息計算方式         │      違約金計算方式        │
│    │            │        │                        │                            │
├──┼──────┼────┼────────────┼──────────────┤
│一  │新台幣      │4.075%  │自96年6 月22日起至清償日│自96年7 月23日起至清償日止，│
│    │5,230,254元 │        │止，按左開利率計算之利息│逾期在6 個月以內者，按左開利│
│    │            │        │。                      │率10% ，逾期超過6 個月部分，│
│    │            │        │                        │按左開利率20% 計算之違約金  │
├──┼──────┼────┼────────────┼──────────────┤
│二  │新台幣      │3.825%  │自96年5月30日起至清償日 │自96年7 月1 日起至清償日止，│
│    │8,000,000元 │        │止，按左開利率計算之利息│逾期在6 個月以內者，按左開利│
│    │            │        │。                      │率10% ，逾期超過6 個月部分，│
│    │            │        │                        │按左開利率20% 計算之違約金。│
├──┼──────┼────┼────────────┼──────────────┤
│三  │美金        │8.65%   │自96年1 月5 日起至清償日│自96年6月10日起至清償日止， │
│    │149,400元   │        │止，按左開利率計算之利息│逾期在6 個月以內者，按左開利│
│    │            │        │。                      │率10% ，逾期超過6 個月部分，│
│    │            │        │                        │按左開利率20% 計算之違約金。│
├──┼──────┼────┼────────────┼──────────────┤
│四  │美金        │8.65%   │自96年5 月7 日起至清償日│自96年11月4 日起至清償日止，│
│    │149,400元   │        │止，按左開利率計算之利息│逾期在6 個月以內者，按左開利│
│    │            │        │。                      │率10% ，逾期超過6 個月部分，│
│    │            │        │                        │按左開利率20% 計算之違約金。│
└──┴──────┴────┴────────────┴──────────────┘


司法院資訊處製作；財團法人民間司法改革基金會備份。
